【裁判字號】    89,訴,228
【裁判日期】    891130
【裁判案由】    殺人未遂等
【裁判全文】
臺灣臺東地方法院刑事判決                          八十九年度訴字第二二八號
    公  訴  人  臺灣台東地方法院檢察署檢察官
    被      告  乙○○
    指定辯護人  本院公設辯護人  辛○○
右列被告因殺人未遂等案件，經檢察官提起公訴（八十九年度偵字第一六五六號），
本院判決如左：
    主  文
乙○○殺人未遂，處有期徒刑貳年捌月。於刑之執行完畢後，令入相當處所，施以監
護壹年。
被訴恐嚇罪部分無罪。
    事  實
一、乙○○前曾因竊盜案，經本院判處有期徒刑三月，緩刑二年，民國八十九年五月
    十五日確定，現尚於緩刑期中。乙○○並患有器質性精神異常及酒精戒斷症候群
    之疾患而不自知，其與戊○○原係男女朋友關係，乙○○於二人分手後猶思重修
    舊好，然始終為戊○○所拒。八十九年八月二十一日下午二時許，乙○○又因與
    友人喝酒，精神狀況不佳，復前往找尋戊○○，同日下午五時許，戊○○與其姐
    丁○○、妹庚○○擬一同前往台東縣太麻里鄉美和村溪埔二十五號廖祥住處疊荖
    葉，三人途經同村溪埔七號前遇見乙○○，乙○○示意要戊○○接近乙○○，戊○○不理，並與丁○○及庚○○三人共同逃跑至前述前述廖祥住處躲避，乙○○
    即在廖祥住處前靜坐。適戊○○之父己○○駕車牌號碼為ＷＵ－二一八一號之小
    貨車，搭載友人丙○○，前來探尋己○○之女兒們，與乙○○相遇，己○○因勸
    乙○○離去，與乙○○發生爭執，並以車內之木棍作勢將乙○○趕走，乙○○遂
    至前述廖祥住處廚房內（侵入住宅部分未據告訴）拿取菜刀一把，明知以菜刀向
    人之頸部、背部砍去，有可能因砍中要害或造成大量出血，而導致死亡之結果，
    仍不採取避免之措施，將已經坐進車內欲離去之己○○自車內拉出上半身，即自
    背後向己○○之頸部、背部揮砍至少二刀，己○○雖迅速閃避，仍因菜刀砍中背
    部，致己○○受有背部深及骨膜之撕裂傷及臉部撕裂傷等傷害。己○○負傷報警
    處理，經警當場逮捕乙○○，並扣得前述菜刀一把。
二、案經己○○、丁○○、戊○○及庚○○訴由臺東縣警察局大武分局報請臺灣台東
    地方法院檢察署檢察官偵查起訴。
    理  由
壹、有罪部分
一、訊據被告乙○○對於前述持菜刀砍傷被害人己○○之事實坦承不諱，惟矢口否認
    有殺己○○之犯意，辯稱：當時是要砍被害人之肩膀云云。查被告持菜刀砍傷被
    害人之情，另據本院訊據證人即被害人己○○供述詳實在卷，核與其警訊筆錄所
    載供述大致相符，另經本院訊據當時目擊經過，與己○○同車之丙○○結證在卷
    ，當時於附近躲避，己○○之女丁○○供稱在卷，核與其等警訊筆錄所載供述亦
    大致相符；此外，己○○因被告揮砍菜刀之行為，受有前述傷害，有己○○所提
    出之行政院衛生署台東醫院診斷書一件附偵查卷足查。是被告砍傷被害人肩膀之
    情，有被告之自白，及前述足為補強證據之人證、物證足為證據，堪以認定。本
    院所應審究者厥為，被告究竟砍傷被害人之行為，係基於殺害或傷害之犯意。查
    被告所持之菜刀經公訴人勘驗結果，認外觀新穎，刀鋒銳利，極具殺傷力，有履
    勘筆錄一件附偵查卷足憑，並經本院調取該菜刀辯識，與前述履勘筆錄所載相符
    ；另查人之頸部、背部係身體較為脆弱或容易大量出血之部位，如以前述菜刀揮
    砍該等部位，足以對人之生命產生威脅，甚而造成死亡之結果，此凡具一般智識
    能力之人均可認知。被告雖經診斷有器質性精神異常之疾患，有行政院衛生署台
    東醫院診斷證明書一件附偵查卷足證，惟其仍具基本之陳述及辨識能力，並坦承
    知道揮刀向人之脖子砍去可能會砍死人等語（參見本院八十九年十一月二十二日
    審判筆錄）；又被告係自被害人身後向頸部揮砍菜刀，因被害人閃避始砍中背部
    ，且砍中被害人背部至少兩刀，業據前述被害人及證人等供稱在卷，是被告原意
    係砍被害人頸部，已堪認定，且縱認被告係欲砍被害人背部，無論頸部或背部均
    有前述所稱死亡危險，所以被告對此既有預見可能性，而又未採取任何可能防止
    此一可能造成死亡結果發生之行為，足見對被害人可能死亡結果之發生並不違背
    其本意，是被告雖對被害人可能死亡之結果，無刑法第十二條第一項明知並有意
    使其發生之「直接故意」，但尚難解免有同法條第二項，預見死亡結果之發生而
    其發生並不違背其本意之「間接故意」，即學說通稱之「不確定故意」情形，依
    刑法第十二條之規定，被告仍有故意殺人之犯意，堪為確定。被告殺人未遂犯行
    堪以認定，應予論罪科刑。
二、惟按我學說及實務向來將構成犯罪之法律要件區分為一般共通要件及各罪之個別
    要件，關於前者，向稱之為犯罪三階層理論，即行為人是否構成犯罪，須依序以
    構成要件該當性、違法性及罪責等三層次之要件為審查，三者均符合者，始構成
    刑法上之犯罪。本案被告犯行既無阻卻違法事由之存在，其於第一、二層次之要
    件即均符合，惟在罪責性之責任能力要件是否充足，在本案中尚有疑義。再按精
    神耗弱人之行為，得減輕其刑，刑法第十九條第二項定有明文。查被告於犯本案
    後之翌日即八十九年八月二十二日，經本院裁定，准許檢察官之聲請羈押，並禁
    止接見，於該日即羈押於臺灣台東看守所，惟被告於隔日即八十九年八月二十四
    日凌晨二時許，發生意識混亂、吵鬧不休，頻敲房門，且全身不停顫抖、不停冒
    汗等情形，經該所送請行政院衛生署台東醫院急診，經該院醫師診斷患有器質性
    精神異常及酒精戒斷症候群之疾患，有臺灣台東看守所八十九年八月二十四日東
    所和衛字第一０九一號函及該函所附行政院衛生署台東醫院診斷書各一件附偵查
    卷足證；另查被告為本案殺人未遂行為當時，業已喝酒，業據被告於警訊及本院
    審理中供稱在卷，並有證人丙○○，及當日與被告一同喝酒之壬○○之警訊筆錄
    各一件附警訊及偵查卷足證，證人即被告過去之女友戊○○亦證稱，被告之精神
    有問題等語（參見本院八十九年九月十八日訊問筆錄）。是被告雖於本案審理期
    間尚無明顯異常行為等現象，惟刑法上所謂精神耗弱之判斷，祇須就行為時是否
    有此情形為已足，其行為之前後，是否有此事由尚不論，亦即如果行為時確於精
    神耗弱之中，即令在事前事後有回復常態，仍不得謂其非精神耗弱之人，最高法
    院二十四年上字第二八四四號判例曾對心神喪失人有如此之闡釋，當得適用於較
    輕情狀之精神耗弱人，自屬當然。查本案被告砍人之前有喝酒情事，已堪證明，
    雖被告自承未達酒醉程度，惟因被告患有前述精神症狀，其喝酒行為，勢升高其
    器質性精神異常發作之危險，另輔以被告砍殺背害人後仍停留於現場，至被害人
    報警至現場查獲被告前，其均未離去之異於常人犯罪後多逃跑之正常反應，被告
    當時確已精神病發作，堪以證明。本院尚應審酌者，係被告酒醉之行為，是否使
    其陷入精神耗弱或心神喪失之程度。
三、再按刑法上關於精神能力有無之區分，有心神喪失與精神耗弱二者，二者應依行
    為時精神障礙程度之強弱而定，如行為時之精神，對於外界事物全然缺乏知覺理
    會及判斷作用，而無自由決定意思之能力者，為心神喪失，如此項能力並未完全
    喪失，僅較普通人之平均程度顯然減退者，則為精神耗弱，最高法院二十六年渝
    上字第二七三號判例曾對此著有明文。查被告喝酒未醉，且尚追逐戊○○等人，
    並與被害人己○○爭吵，且知至廚房拿取菜刀，其對於外界事物尚非達於全然缺
    乏知覺理會及判斷之作用，而無自由決定意思之心神喪失狀態，堪以認定。是本
    院所應審酌者係被告是否因有致精神耗弱之狀態。輔以被告所罹患之前述精神異
    常疾病及被告嗜號喝酒之慣行，據被告供承及被告之母甲○○○證述在卷，及被
    告異於常人之犯後舉動等，被告行為時，對於外界事物之判斷能力及自制力確較
    普通人之平均程度為低，被告為砍殺他人行為時，應已達精神耗弱之狀態，堪以
    認定，應依刑法第十九條第二項之規定，減輕其刑。
四、核被告乙○○持菜刀砍殺被害人之行為，係犯刑法第二百七十一條第二項、第一
    項之殺人未遂罪。爰審酌被告血氣方剛、衝動行事之犯罪動機及手段，被告持菜
    刀傷及被害人背部見骨之危害，及被告殺人行為當時為精神耗弱狀態，被告犯後
    坦承部分犯行，且經與被害人達成和解，業據被害人供稱在卷，並有台東縣太麻
    里鄉調解委員會調解筆錄一件附卷可證，犯罪後態度尚稱良好，且有悔意等一切
    情狀，量處如主文所示之刑，以示懲戒，期被告經此次刑之執行後，期能學得教
    訓，謹慎行事，並戒除酒癮危害。末查被告所持有如主文所示菜刀一把，雖係被
    告犯罪所用之物，惟其屬廖祥所有之物，非被告所有之物，尚不得沒收，應發還
    所有人。
五、末按因精神耗弱而減輕其刑者，得於刑之執行完畢或赦免後，令入相當處所施以
    監護；又此處分期間為三年以下，刑法第八十七條第二項、第三項分別定有明文
    。再按保安處分之措施亦含社會隔離、拘束身體自由之性質，其限制人民之權利
    ，實與刑罰同，本諸法治國家保障人權之原理及刑法之保護作用，其法律規定之
    內容，及法院於適用該法條，決定應否執行特定之保安處分時，應受比例原則之
    規範，使保安處分之宣告，與行為人所為行為之嚴重性、行為人所表現之危險性
    ，及對於行為人未來行為之期待性相當。此亦為司法院大法官議決釋字第四七一
    號解釋理由書之意旨。是對精神耗弱而減輕其刑之被告，是否依前述規定，令入
    相當處所，施以監護，及監護年限之保安處分，應審酌該處分是否適於治療本案
    被告之行為；又是否捨此之途外，無其他亦可達成相同目的，但對於被告侵害較
    小之保安處分種類可資適用；再監護處分所欲達成之社會公益是否與侵害被告身
    體自由之權利私益，具有相當之比例性，亦即斟酌憲法上比例原則，以其派生之
    適當性原則、必要性原則（又稱侵害最小原則）及相當性原則（又稱狹義比例原
    則）等三個有位階順序之原則為審查標準，始得貫徹現代法治國家保障人身自由
    之基本原則。查被告先前因無病識感，未曾接受精神疾病之治療，業據其母甲○○○證述在卷，其係於本案偵查中之羈押期間，始經醫院診斷有前述精神異常情
    狀，本院認被告發病時所為，已對社會造成實際危害及潛在威脅，被告飲酒成癮
    之慣行有予戒除之必要，且被告宜速接受精神醫學的治療，以免病情繼續惡化，
    再度傷及本身及他人。是被告需長期接受心理輔導、情緒穩定及藥物、戒酒等治
    療，被告亦應在精神科專業且長期之治療，並且定期規則追蹤，以防其發病危害
    社會大眾，甚至親人，已堪認定。依前述規定，令入相當處所，施以監護之保安
    處分，既適於達成此一目的；且對於無病識感之被告，為必要之措施，且自長期
    以觀，此監護並治療之處分，難謂對之為重大之侵害；再監護並治療被告之處分
    ，衡量對於社會公益之維護及被告私益之侵害，尚稱相當。是對於本案被告令入
    相當處所施以相當期間之監護處分，尚無違反憲法比例原則之虞，監護處分，以
    保護管束之處分代之為宜，爰併如主文之宣告。
貳、無罪部分
一、公訴意旨略以：如起訴書所載關於恐嚇罪犯行部分（如附件）。
二、公訴人認被告涉有前述恐嚇被害人丁○○、戊○○及庚○○三人之犯罪事實，無
    非係以告訴人即被害人丁○○、戊○○、庚○○，及證人高偉通於警訊中之指訴
    ，及扣案菜刀一把之物證為據，因認被告涉有刑法第三百零五條之恐嚇危安罪嫌
    。訊據被告堅決否認有為前述恐嚇危安之犯行，辯稱：並未持菜刀追趕丁○○、
    戊○○及庚○○三人，菜刀係與己○○爭吵後，始至廖祥家取出砍己○○等語。
三、按犯罪事實應依證據認定之，無證據不得推定其犯罪事實；又不能證明被告犯罪
    者，應諭知無罪之判決。刑事訴訟法第一百五十四條、第三百零一條第一項分別
    定有明文。復按告訴人之告訴，係以使被告受刑事訴追為目的，是其陳述是否與
    事實相符，仍應調查其他證據以資審認，最高法院五十二年台上字第一三００號
    判例亦同此見解，又此對於告訴人告訴之證據法則，對於非告訴乃論之罪之被害
    人供述亦同有適用之餘地，自屬當然。再按刑事訴訟上證明之資料，無論其為直
    接證據或間接證據，均須達於通常一般之人均不致有所懷疑，而得確信其為真實
    之程度，始得據為有罪之認定，若其關於被告是否犯罪之證明未能達此程度，而
    有合理之懷疑存在時，致使無從形成有罪之確信，在刑事訴訟「罪疑唯輕」、「
    無罪推定」原則下，根據「罪證有疑，利於被告」之證據法則，即不得遽為不利
    被告之認定，最高法院七十六年台上字第四九八六號判例意旨曾強調此一原則，
    足資參照。
四、查本院互核告訴人即被害人丁○○、戊○○及庚○○之警訊筆錄，三人均一致供
    述被告腰際間藏有扣案菜刀一把，並自腰際間抽出該把菜刀追趕三人，三人遂逃
    跑至廖祥家中躲藏等語，有警訊筆錄各一件附警訊卷足證。再查證人即廖祥之孫
    高偉通之警訊筆錄係稱，被告曾來廖祥住處詢問丁○○等三人往何處去，沒有看
  見丁○○三人被追殺，祇聽見有人跑步急促的聲音，沒有看見丁○○等躲於我家
    （即廖祥家）等語。又偵查中公訴人未再訊問告訴人及證人，是本案僅有告訴人
    即被害人丁○○、戊○○及庚○○之警訊筆錄，及被告砍殺己○○後為警扣案之
    菜刀一把為證，且丁○○等三人為姐妹，亦據三人警訊筆錄載明，本院自不得單
    憑被害人等於警訊中之指述即認定被告犯恐嚇之罪，合先敘明。是本院依公訴人
    所提出現存之證據，依職權傳訊被害人戊○○，其所述仍與警訊筆錄大致相符，
    惟查被害人丁○○於本院證稱，未看到被告拿刀追我，但我妹妹（指戊○○）有
    看見等語（參見本院八十九年十月十二日訊問筆錄），就重要情節部分，已與警
    訊之供述不符，另查被告辯稱未持菜刀追趕丁○○等三人等語，核與其於警訊及
    偵查中所述一致，被告另辯稱，菜刀係在與己○○爭吵後，始自廖祥家中取出等
    語，核與其於最接近案發之時間，且警方未偵訊告訴人丁○○等三人前之警訊筆
    錄載亦同（被告於八十九年八月二十一日製作兩件警訊筆錄，八月二十二日復製
    作一件警訊筆錄，後者筆錄係針對丁○○等三人所提出恐嚇之告訴後而訊問）。
    再查本院核目擊被告砍殺己○○之證人丙○○之警訊筆錄證稱，被告被己○○以
    木棒打走後，至廖祥家之廚房，隨即見被告自該廚房衝出，手持菜刀砍己○○等
    語；己○○於警訊中亦稱未見被告持菜刀追趕其女兒三人等語，再經本院第一次
    訊問己○○持菜刀砍殺之經過時，供稱（略以）：「被告跑來用拳頭打我的頭，
    我就拿車子裏的棍子打他走，我以為被告走了，結果他拿了一把菜刀來」等語（
    參見本院八十九年九月十八日訊問筆錄）；本院於訊問被害人戊○○、丁○○後
    ，復再訊問己○○，己○○仍稱（略以）：「我將被告打走後，被告到附近網子
    上拿了菜刀，不可能到癸○○（即廖祥之子）家拿的」等語，丁○○則復依其父
    己○○之證述，而證稱：「菜刀係在網子旁邊籃子拿的」等語。是被害人丁○○
    之供述已有瑕疵，且無論具敵意證身份之己○○，或與被告無利害關係之證人丙○○所述，均足見被告持菜刀之時間點係在與己○○爭吵後，而非追趕丁○○等
    三人時即預藏，已堪認定，至取菜刀之地點究係廖祥家，或被告旁邊網子上，或
    網子旁籃子內，依前述「罪疑唯輕」之法則，本院參酌被告之自白，並輔以證人
    丙○○接近案發時間之警訊筆錄證詞，應係自廖祥家中廚房取出，亦堪認定。又
    被告既未持菜刀追趕丁○○三人，其等為何見被告即逃跑之疑點，經本院訊據被
    害人戊○○證稱，我想跟被告分手，他過去好幾次拿菜刀要砍我，威脅我不可以
    和他分手，另證稱，我覺得被告精神有問題等語（參見本院八十九年九月十八日
    訊問筆錄），即知被害人之出現，對於戊○○造成精神上之威脅，其與姐妹見到
    被告即逃跑，不需被告持菜刀或有其他之舉動否，尚為合理之推論。綜上所述，
    被告在找尋戊○○前是否即預藏菜刀，被告是否持菜刀追趕丁○○等三人，均使
    本院產生合理之懷疑，而無法達確信被告有恐嚇犯行之心證，依前述證據法則之
    說明，自不得據僅被害人於警訊中，且顯有瑕疵之證述，遽斷被告之罪行。
五、綜上所述，公訴人所舉之證據，不論人證、物證等均不足以證明被告確有刑法恐
    嚇危安之犯行。此外，本院依職權調查本案現存及相關範圍之任何事證，仍查無
    其他積極之證據，足認被告確有公訴人所指犯行，公訴人既認被告此處所為，與
    前述經本院認定有罪之殺人未遂犯行，為實質競合之分論併罰關係，既不能證明
    被告有罪，依法即應諭知無罪之判決，以示審慎。
據上論斷，應依刑事訴訟法第二百九十九條第一項前段、第三百零一條第一項，刑法
第二百七十一條第二項、第一項、第二十六條前段、第十九條第二項、第八十七條第
二項、第三項，判決如主文。
本案經檢察官江文君到庭執行職務。
中    華    民    國      八十九      年      十一      月      三十    日
                                  臺灣臺東地方法院刑事庭
                                      法  官  錢  建  榮
右正本證明與原本無異。
如不服本判決，應於判決送達後十日內向本院提出上訴狀。（須附繕本）
「切勿逕送上級法院」
                                      書記官  林  建  成
中    華    民    國      八十九      年      十二      月        一    日
附件：起訴書一件。
中華民國刑法第二百七十一條
 (普通殺人罪)
殺人者，處死刑、無期徒刑或十年以上有期徒刑。
前項之未遂犯罰之。
預備犯第一項之罪者，處二年以下有期徒刑。


司法院資訊處製作；財團法人民間司法改革基金會備份。
